【裁判字號】    89,訴緝,56
【裁判日期】    900110
【裁判案由】    偽造有價證券等
【裁判全文】
臺灣臺北地方法院刑事判決                          八十九年度訴緝字第五六號
    公  訴  人  臺灣臺北地方法院檢察署檢察官
    被      告  丙○○
    指定辯護人  乙○
右列被告因偽造有價證券案件，經檢察官提起公訴（八十七年度偵字第二六二四一號
、八十八年度偵字第一一四七八號），乙○判決如左：
    主  文
丙○○無罪。
    理  由
一、公訴意旨略以：被告丙○○於民國（下同）八十七年七月一日，在台北縣板橋市
    ○○路○段二八九號一樓案外人丁○○之公司內，向被害人丁○○佯稱可替被害
    人印前資訊有限公司（以下簡稱印前公司）負責人甲○辦理票貼借款，使被害人
    丁○○陷於錯誤，將自被害人甲○所收受如附表所示，發票人為印前公司、帳號
    九三八之九，而尚未蓋妥公司大印及填載日期、金額之台北銀行金華分行支票十
    張，交付被告；被告得手後，乃偽刻「印前公司」印章，並基於意圖供行使之用
    之概括犯意，連續偽造「印前公司」印文，且填載如附表所示之日期、金額於上
    開十張支票，因認被告涉有刑法第三百三十九條第一項之詐欺取財及同法第二百
    零一條第一項之偽造有價證券罪嫌。
二、按犯罪事實應依證據認定之，無證據不得推定其犯罪事實，刑事訴訟法第一百五
    十四條定有明文。又認定不利於被告之事實，須依積極證據，茍積極證據不足為
    不利於被告事實之認定時，即應為有利於被告之認定，更不必有何有利之證據；
    且刑事訴訟法上所謂認定犯罪事實之積極證據，係指適合於被告犯罪事實之認定
    之積極證據而言，雖不以直接證據為限，間接證據亦包括在內，然而無論直接或
    間接證據，其為訴訟上之證明，須於通常一般之人均不致有所懷疑，而得確信其
    為真實之程度者，始得據為有罪之認定，倘其證明尚未達到此一程度，而有合理
    之懷疑存在時，自不能以推測或擬制之方法，以為有罪裁判之基礎，最高法院著
    有三十年上字第八一六號、二十九年上字第三一０五號、七十六年台上字第四九
    八六號、四十年台上字第八六號等判例可資參照。訊據被告丙○○堅決否認有何
    詐欺取財或偽造有價證券之犯行，辯稱：丁○○本來在戊○○主持的萬泰當鋪上
    班，伊向該當鋪借錢而認識楊某，當時伊經營一家電器行，積欠多家當鋪款項，
    丁○○正打算於台北縣板橋市○○路開當鋪，伊乃向楊某調借其本人之支票二十
    張，及印前公司之支票十張，當時各支票之發票人印文均已蓋妥，約定由伊於到
    期前存入款項，伊並簽發本票予丁○○作為擔保，其中丁○○之支票均已兌現或
    於跳票後補足，印前公司的票有部分兌現，後來得知甲○申報支票遺失，伊乃盡
    力要求持票人將支票抽回，惟有二張不知轉予何人，無法抽回，才發生跳票等語
    。
三、經查，被害人丁○○於八十六年間受僱他人任職當舖，被告丙○○原於台北縣中
    、永和地區經營電器行為業，曾向之借款，及被害人丁○○自八十七年三月間起
    ，即於台北縣板橋市○○路一段二八九號一樓籌備經營當鋪等情，業據被害人丁○○到庭結證屬實，則本件被害人丁○○本身即係以借貸款項予他人為業之當鋪
    業者之事實，應堪認定。次查，有關被告何以取得係爭十張印前公司之支票一節
    ，被害人甲○於乙○所證稱「當時我經營的印前公司狀況不佳，之前丁○○向我
    買電腦，他說有朋友和銀行很熟，如果我可以培養支票來往實績，他可以幫我找
    該名友人代辦，請我將支票交給他做實績，我怕出問題，只蓋了小章，要求他簽
    發前找我蓋大章」等情，雖與被害人丁○○於乙○訊問時所證稱「我向甲○買電
    腦認識，八十七年六月間他來找我借錢，當時我已沒錢借他，就告知被告（當時
    只說是朋友，未告知姓名）可代為辦理信用貸款之事，包（即被害人甲○）同意
    交付十張支票借被告做實績，但要求面額及公司印鑑應於簽發前，由甲○自行填
    載」等語大致相符，惟依據渠等上開所述內容，被害人甲○既係將日期、金額空
    白之支票交予被害人丁○○製作實績（按即委由被害人丁○○簽發使用，於到期
    日前存入足額款項使之兌現，製造正常交易紀錄，以培養信用之意），自應希望
    所簽發支票之面額愈大愈好，豈有僅於支票蓋妥其個人私章，故意漏蓋印前公司
    印章，以為管制之必要？又被告自被害人丁○○取得係爭十張支票時，曾交付其
    本票作為擔保，及被告曾於八十七年一月間向被害人丁○○借款，無力清償，導
    致被害人丁○○週轉不靈等情，亦據被害人丁○○於偵查中（台灣板橋地方法院
    檢察署八十七年度偵字第二四九六七號案卷）及乙○訊問時陳述在卷，則本件若
    非被告向被害人丁○○調借係爭支票，衡情被害人丁○○本身以經營當鋪為業，
    明知被告非以辦理借款業務為業，並尚積欠其款項，又豈有誤認被告具有製作印
    前公司支票帳戶實績之經驗與資力，而將係爭支票交付被告之理？被害人丁○○
    委請被告幫助「印前公司」製作支票往來實績，係爭支票尚且未蓋妥印前公司之
    印文，又寧有另行要求被告交付本票作為擔保之理由？參諸被害人丁○○及甲○
    上開證詞，並均與渠等於警詢時（台灣板橋地方法院檢察署八十七年度偵字第二
    四九六七號案卷）一致所稱係爭支票係作為向銀行融資之擔保云云互核不符，被
    害人二人該等前後矛盾又與常情有違之指述，自不得遽信為真。
四、第查，係爭十張支票中已有四張（附表編號第一、五、六、十號，面額共計二十
    萬零二百元）兌現，此四張兌現之支票，均經塗銷錯誤之「印前公司」印文，補
    正印前公司原留之印文後，始得兌現；又係爭十張支票之外，另一張同帳號ＣＵ
    0000000號、面額十萬元、到期日八十七年七月九日，由被害人甲○持向
    案外人戊○○所經營當鋪借款時交付之支票，亦係經塗銷錯誤之「印前公司」印
    文，補正印前公司原留印文之後，始得兌現，且該張支票上錯誤之「印前公司」
    印文，並與係爭十張支票上之「印前公司」印文相同等情，業經證人戊○○於乙○指揮員警詢問時證述明確，並有台北銀行金華分行函、板信商業銀行埔墘分行
    函等各一件、存款明細帳（支票類存款用）影本一件、支票影本五紙、支票暨退
    票理由單三紙（被告庭呈）、支票三紙（被告庭呈）等附卷可稽。而被害人甲○
    就此所稱「後來第一張票，提示日下午三點銀行通知我才發現已經被盜用，我到
    場發現公司章不符，銀行人員懷疑我故意蓋錯，我顧及公司信用，才在支票上重
    新蓋上公司大印，使之兌現」云云，不僅無法解釋何以其交付案外人戊○○提示
    之支票，亦蓋有相同之錯誤「印前公司」印文，且其於八十七年七月十三日發現
    第一張支票（附表編號六）遭盜用後，竟未立即申報遺失，反而以相同方式補正
    另三張分別於同月二十一日（附表編號一）、二十五日（附表編號五）及同年八
    月三十一日（附表編號十）到期之支票，而承受二十餘萬元之損失等情，亦顯與
    常情有違，當屬不足採信。則若被告所述係向被害人丁○○調借支票，取得係爭
    支票時，均已蓋妥印文，約定由其自行存足款項等情非真，而係詐得上開支票後
    ，偽造進而行使牟利，其當於行使偽造之支票後，得款逃匿，豈有仍令其中四張
    支票兌現，並向持票人取回另外六張支票之必要？係爭十張支票上錯誤之「印前
    公司」印文，與前開案外人戊○○所提示支票上之錯誤「印前公司」印文，又豈
    有相同之可能？是本件被告所辯係向被害人丁○○借得上開支票，取得時已經蓋
    妥印文，約定由其本人存足款項等情，應堪採信；從以上情節觀之，係爭支票上
    「印前公司」之印文之所以與原留印文不符，當係被害人甲○為免所營印前公司
    若因存款不足跳票，將影響其信用，始自行蓋用錯誤之「印前公司」印文無訛。
    參以乙○復查無其他積極證據，足認被告於向被害人丁○○調借係爭十張支票之
    初，即有為自己不法所有之犯罪意圖，則被告既係基於民事借貸關係取得該等已
    蓋妥發票人印文之支票，又曾獲自行填載面額、日期之授權，其取得進而填載、
    使用係爭支票之行為，即與刑法上詐欺取財或偽造有價證券之犯行無涉。此外，
    乙○復查無其他積極證據足認被告有公訴人起訴之犯行，不能證明被告犯罪，依
    法應為無罪之諭知。至被害人丁○○及甲○於偵查中（台灣板橋地方法院檢察署
    八十七年度偵字第二四九六七號案卷）所提出之切結書影本各一紙，不僅其內容
    與上開乙○所認定之事實不符，更與渠二人於警詢時（台灣板橋地方法院檢察署
    八十七年度偵字第二四八一０號案卷）就同一事件（即被告自渠二人取得被害人
    丁○○二十張支票及係爭支票之事）所提出之保管條影本各一紙之形式、內容與
    日期均不相同，核非真實，無足為據，附此敘明。
據上論斷，應依刑事訴訟法第三百零一條第一項判決如主文。
本案經檢察官羅松芳到庭執行職務。
中    華    民    國      九十        年            一  月      十      日
                                      臺灣臺北地方法院刑事第七庭
                                          法  官  楊  代  華
右正本證明與原本無異。
如不服本判決，應於判決送達後十日內，向乙○提出上訴狀。
                                          書記官  許  博  為
中    華    民    國      九十        年        一    月       十七     日
附表：
編號   票    號    日      期    面      額    提示情形
一     cＺ0000000   00.07.21      70,000        兌現
二     cＺ0000000   00.09.03     360,000        退票（掛失）
三     cＺ0000000   00.09.13     450,000        未提示
四     cＺ0000000   00.09.28     450,000        未提示
五     cＺ0000000   00.07.25     101,100        兌現
六     cＺ0000000   00.07.13      10,000        兌現
七     cＺ0000000   00.09.15     500,000        退票（掛失）
八     cＺ0000000   00.09.30     600,000        退票（掛失）
九     cＺ0000000   00.09.20     500,000        未提示
十     cＺ0000000   00.08.31      19,100        兌現


司法院資訊處製作；財團法人民間司法改革基金會備份。
